【裁判字號】    97,建,9
【裁判日期】    970530
【裁判案由】    給付工程款
【裁判全文】
臺灣臺南地方法院民事判決                 97年度建字第9號
原      告  甲○○
訴訟代理人  蔡信泰律師
被      告  乙○○
                      13號
上列當事人間請求給付工程款事件， 經本院於97年5月28日言詞
辯論終結，判決如下：
    主      文
被告應給付原告新臺幣柒拾伍萬元，及自民國九十七年三月二十
三日起至清償日止，按週年利率百分之五計算之利息。
訴訟費用新臺幣捌仟壹佰伍拾元由被告負擔。
    事實及理由
壹、程序方面：
一、按訴狀送達後，原告不得將原訴變更或追加他訴。但擴張或
    減縮應受判決事項之聲明者，不在此限，此民事訴訟法第25
    5條第1項第3款定有明文。 本件原告原起訴請求「被告應給
    付原告新臺幣（下同）800,000元， 及自民國96年10月23日
    起至清償日止，按週年利率百分之5計算之利息」， 嗣於本
    院審理中更正聲明為 「被告應給付原告750,000元，及自起
    訴狀繕本送達翌日起 （按即97年3月23日）起至清償日止，
    按週年利率百分之5計算之利息」， 核係減縮應受判決事項
    之聲明，揆諸上開規定，尚無不合，應予准許。
二、本件被告乙○○經合法通知，未於最後言詞辯論期日到場，
    核無民事訴訟法第386條所列各款情形， 爰依原告之聲請，
    由其一造辯論而為判決。
貳、實體方面：
一、本件原告起訴主張：
（一）被告於96年3月28日與原告簽訂總價 4,452,000元之建築4
      層房屋乙棟之工程合約書（建坪84坪、每坪造價53,000元
      ），惟被告藉故資金不足，於簽定合約前後要原告先付工
      程款，分別為96年2月28日定金50,000元、96年3月10日10
      0,000元、96年3月28日200,000元、 96年3月29日100,000
      元、96年4月30日350,000元，共計800,000元。96年7月23
      日被告將原告所有坐落臺南市○區○○○段528-24號土地
      上舊有 2層樓房屋拆除後欲依系爭工程合約書興建房屋，
      原告翌日向臺南市東南地政事務所申請鑑界，嗣後原告發
      覺被告係借牌，無營造業之許可證，其所蓋房屋有安全之
      虞，為保障原告之權益， 始於96年10月9日以臺南地方法
      院郵局第 1625號存證信函向被告聲明解除建築4層樓房屋
      乙棟工程合約，並請求返還所收工程款，且於96年10月23
      日送達，但被告仍置之不理， 原告於96年10月5日對被告
      作民事假扣押聲請，並經本院96年度裁全字第8369號裁定
      准予假扣押。
（二）被告辯稱原告無錢蓋房屋而毀約，其得沒收原告交付之定
      金350,000元云云，此原告予以否認。 被告承攬建築原告
      所有坐落臺南市○區○○○段 528-24地號之土地上4層房
      屋興建工程，由被告自行撰寫合約書，其上載明「4樓1棟
      約84坪，每坪以53,000元正計，先付定金350,000元，待2
      樓樓板結構完成乙方再付700,000元，往後每完成1樓結構
      完成再付700,000元， 到最後完工驗收再付清尾款」，由
      兩造簽名生效。被告表示從拆除舊房屋、搬家、租房屋、
      蓋房屋等工作均由其負責， 因此被告於96年2月28日向原
      告收取定金50,000元作為拆除舊房屋費用，至於搬家、租
      房屋亦是被告負責處理。被告自與原告簽立合約書後常藉
      無錢購買材料向原告預支，原告共預支上揭工程款共800,
      000元， 另被告並簽立票面金額500,000元之本票1紙，向
      原告調現500,000元訂購其他工程之鋼筋， 被告僅拆除舊
      房屋及協助租房屋等工作，其餘均爽約，被告無營建執照
      不敢動工興建， 原告舊房子已於96年7月25日拆除清理完
      畢，然被告未依約於原告舊房子拆除清理完畢後動工興建
      ， 致原告仍須租屋居住每月尚須支付租金8,000元損失甚
      大。
（三）原告又發覺被告行蹤飄浮不定亦無營建執照， 萬一所蓋4
      層樓房有問題原告無法取得保障，且被告未依約於原告舊
      房子拆除清理完畢後動工興建，致原告仍須租屋居住，依
      民法第255條之規定， 原告得不定相當期限催告被告履行
      即得解除系爭工程契約， 並依民法第259條規定請求被告
      返還原告所為之給付。另被告雖辯稱原告所有舊房子拆除
      費用為100,000元， 原告認為如被告能提出相關合理之收
      據者，原告同意抵銷一部份工程款，然實際上被告於96年
      2月28日收取之50,000元係屬拆除房屋之費用， 且依一般
      拆屋工資計算，原告所有舊房子之拆除費用為50,000元應
      屬合理， 被告又未能提出其支出拆除費用為100,000元之
      相關收據。是原告請求被告返還之工程款經扣除50,000元
      之拆除費用後為750,000元，爰依民法第259條規定請求被
      告返還原告所為之給付等語。 並聲明：如主文第1項所示
      ，並聲明請依職權宣告假執行。
二、被告乙○○未於最後言詞辯論期日到庭，惟據其以往到庭陳
    述： 本件兩造約定於96年4月開工，但由於原告沒有整理舊
    房屋內東西，致被告無法開工，且因原告告知其沒有錢故不
    興建房屋，因此本件是原告違約，被告自得沒收原告交付之
    定金350,000元。又被告為原告拆除舊房屋之相關費用係100
    ,000 元，而非原告主張之50,000元而已， 故原告請求被告
    返還之金額應扣除此部分之拆除相關費用100,000元， 另原
    告現如願讓被告繼續興建，被告仍願興建，如不願被告興建
    者，被告亦同意不興建等語置辯。並聲明：原告之訴駁回。
三、得心證之理由：
（一）本件原告起訴其於96年3月28日與被告乙○○簽訂總價4,4
      52,000元之建築4層房屋乙棟之工程合約書 （建坪84坪、
      每坪造價53,000元），約定被告將原告所有坐落臺南市○
      區○○○段528-24號土地上舊有2層樓房屋拆除後興建4層
      樓房屋乙棟，被告已收受原告所交付包括定金在內之工程
      款共800,000元，並已於96年7月25日將原告所有舊房子拆
      除清理完畢，然被告迄未動工興建房屋等情，業據原告提
      出被告出具之收據4紙、合約書1紙、原告國泰世華銀行存
      摺交易明細1份、原告臺北富邦銀行存摺交易明細1份、原
      告臺灣銀行存摺交易明細 1份及系爭舊房屋拆除後現場照
      片9幀附卷 （見本院卷第19頁至第32頁、第47頁至51頁）
      可稽，且為被告所不爭執，自堪認上情為真實。
（二）被告雖辯稱本件係因原告沒有錢不興建房屋，被告才遲未
      動工興建，因此本件係原告違約，被告自得沒收原告交付
      之定金350,000元云云。 然此為原告所否認，且被告除已
      收取系爭合約書所約定之350,000元定金外， 在未動工興
      建之下又已收取原告先行支付之工程款 450,000元乙節，
      復為被告所自承。另原告主張被告與其簽立合約書後，曾
      簽立票面金額500,000元之本票1紙， 向原告調現500,000
      元訂購其他工程之鋼筋乙節，為被告所不爭執，且據原告
      提出本院 97年度票字第135號本票准予強制執行民事裁定
      及其確定證明書各1份為證 （見本院卷第68頁、第69頁）
      ， 並經本院依職權調取本院97年度票字第135號本票裁定
      強制執行聲請卷宗核閱屬實。綜此，被告於動工興建房屋
      前，除已收受原告所交付之定金350,000元， 並已先行收
      受原告所交付之工程款450,000元，且另外向原告借款500
      ,000 元， 是實難認本件係因原告無資力興建房屋，而致
      被告遲未動工興建，被告所辯上情，要難採信。
（三）按契約之性質或當事人之意思表示，非於一定時期為給付
      不能達其契約之目的，而契約當事人之一方不按照時期給
      付者，他方當事人得不為前條之催告，解除其契約；契約
      解除時，當事人雙方回復原狀之義務，除法律另有規定或
      契約另有訂定外，依左列之規定：一、由他方所受領之給
      付物，應返還之。二、受領之給付為金錢者，應附加自受
      領時起之利息償還之。民法第255條、第259條第1款、第2
      款分別定有明文。查本件原告主張被告表示從拆除舊房屋
      、搬家、租房屋、蓋房屋等工作均由其負責，因此被告於
      96年2月28日向原告收取 50,000元作為拆除舊房屋費用，
      至於搬家、租屋亦由被告負責等情，並提出由原告向訴外
      人呂家芸租屋，約定租屋期限1年，租期自96年4月起至97
      年4月1日止，且由被告擔任原告連帶保證人之房屋租賃契
      約書1份為憑（見本院卷第71頁至73頁）， 另被告不爭執
      為原告拆除舊房屋，其雖辯稱拆除舊房屋之費用為100,00
      0元，而非原告主張之50,000元， 然經本院諭知其應提出
      其支出拆除費用100,000元之相關收據後， 被告迄未提出
      相關收據以實其說，自難採憑，再參以前揭說明，堪認原
      告主張上情為可採，且足認依系爭工程契約之性質或當事
      人之意思表示，系爭工程應於原告因舊房屋拆除後，在原
      告租屋期限於97年4月1日屆滿前，即應興建完成，否則不
      能達系爭工程契約之目的。 從而，原告主張依民法第255
      條解除系爭工程契約， 並依民法第259條解除契約回復原
      狀之法律關係， 訴請被告給付其已受領之工程款750,000
      元， 及自起訴狀繕本送達翌日即97年3月23日起至清償日
      止，按週年利率百分之5計算之法定遲延利息， 即屬有據
      ，應予准許。
四、本件依民事訴訟法第87條第1項確定訴訟費用額 （即原告減
    縮聲明後之裁判費8,150元，至逾減縮後聲明750,000元以外
    原告所繳納之裁判費，自應由原告負擔 ）如主文第2項所示
    。
五、雖原告聲明請依職權宣告假執行，然本件原告勝訴所命被告
    給付之金額，已逾民事訴訟法第389條第1項第5款之500,000
    元，尚不得依職權宣告假執行，附此敘明。
六、據上論結，本件原告之訴為有理由， 依民事訴訟法第385條
    第1項前段、第78條、第87條第1項，判決如主文。
中    華    民    國    97    年     5    月    30    日
                        民事第二庭    法  官  陳金虎
以上為正本係照原本作成。
如對本判決上訴，須於判決送達後20日內向本院提出上訴狀（須
附繕本）。
中    華    民    國    97    年     5    月    30    日
                                      書記官  朱小萍


司法院資訊處製作；財團法人民間司法改革基金會備份。
